臺灣高等法院民事判決
108年度家上字第366號
上  訴  人  陳通和  
            謝秀玉  
            陳湘宜  
            陳偉凱  
            陳淑珍  

            林慶忠  
共      同
訴訟代理人  曾培雯律師
被  上訴人  財政部北區國稅局宜蘭分局

法定代理人  黃美麗  
訴訟代理人  蘇翠萍  
            許惠蘭  
上列當事人間請求確認繼承權存在事件，上訴人對於中華民國10
8年10月18日臺灣宜蘭地方法院106年度家訴字第4號第一審判決
提起上訴，本院於109年9月9日言詞辯論終結，判決如下：
    主      文
上訴駁回。
第二審訴訟費用由上訴人負擔。
    事實及理由
上訴人主張：伊為被繼承人陳阿枝即陳枝（於昭和20年即民國3
  4年3月25日死亡）之全體繼承人，陳阿枝遺有坐落宜蘭縣○○鄉
  ○○段0000地號土地（下稱系爭土地）。伊為辦理系爭土地繼承
  登記，曾於105年6月間向被上訴人申報陳阿枝之遺產稅，然被
  上訴人以土地登記謄本登載之所有權人為陳枝，而非陳阿枝為
  由，未受理伊遺產稅之申報，否認伊繼承系爭土地，已侵害伊
  對陳阿枝遺產之繼承權。爰求為確認伊對陳阿枝所遺系爭土地
  有繼承權存在之判決。原審為上訴人敗訴之判決，上訴人聲明
  不服，提起上訴，上訴聲明為：㈠原判決廢棄。㈡確認上訴人就
  陳枝所遺系爭土地之繼承權存在。　
被上訴人則以：依陳阿枝目前可查得之最早戶籍資料，其姓名
  均記載為陳阿枝，並無轉載錯誤之情事。而系爭土地自日治時
  期起至目前之土地登記資料，始終記載所有權人為陳枝、陳隆
  ，亦無轉載錯誤之情事。況現宜蘭縣境內，亦另有名為陳枝、
  陳隆之人，尚難認上訴人主張陳阿枝即為系爭土地之所有權人
  陳枝為可採等語，資為抗辯。答辯聲明：上訴駁回。　
上訴人主張伊為陳阿枝之繼承人，且系爭土地於土地登記謄本
  、電子處理前登記簿、光復後土地登記總簿及土地台帳之登記
  名義人均為陳枝、陳隆，應有部分各1/2。嗣宜蘭縣政府認定
  系爭土地為地籍清理未能釐清權屬之土地，並發文公告標售，
  經訴外人林政雄表明所有權，宜蘭縣政府遂辦理暫緩標售等情
  ，為被上訴人所不爭執，並有繼承系統表、日治時期戶口調查
  簿（下稱系爭調查簿）、戶籍謄本、宜蘭縣政府103年7月17日
  府地籍字第1030114215A號公告、同年10月22日府地籍字第103
  0173185A號公告、土地登記謄本、土地登記簿、土地登記總簿
  ，及土地台帳在卷可稽【見原法院105年度家調字第327號卷（
  下稱家調卷）第21至87、97至107、153至165頁、原法院106年
  度家訴字第4號卷（下稱家訴卷）第99至103頁】，自堪信為真
  實。
確認法律關係之訴，非原告有即受確認判決之法律上利益者，
  不得提起之，民事訴訟法第247條第1項前段定有明文。又所謂
  即受確認判決之法律上利益，係指因法律關係之存否不明確，
  致被上訴人在私法上之地位有受侵害之危險，而此項危險得以
  對於被告之確認判決除去之者而言，故確認法律關係成立或不
  成立之訴，苟具備前開要件，即得謂有即受確認判決之法律上
  利益，縱其所求確認者為他人間之法律關係，亦非不得提起。
  上訴人主張系爭土地所有權人陳枝即為陳阿枝，是伊對系爭土
  地有繼承權，既為被上訴人所否認，其得否繼承陳阿枝之遺產
  之法律關係不明確，上訴人私法上地位有受侵害之危險，上訴
  人提出本件確認訴訟後，如經法院為其勝訴之確認判決，上訴
  人私法上地位受侵害之危險即得加以除去，是上訴人有即受確
  認判決之法律上利益而得提起本件訴訟。
上訴人主張系爭土地所有權人陳枝即為陳阿枝，惟為被上訴人
  所否認，並以前開情詞置辯。經查：
　㈠按當事人主張有利於己之事實者，就其事實有舉證之責任。
    但法律別有規定，或依其情形顯失公平者，不在此限，民事
    訴訟法第277條定有明文。
　㈡上訴人主張林政雄之父林水成於52年1月10日向訴外人陳阿廟
    （即陳阿枝之孫）、陳阿坤購買系爭土地時，曾委任專業土
    地代書訂立賣渡證（下稱系爭賣渡證），且林水成在購買系
    爭土地後，多年來與其子女在系爭土地上建屋居住，均無其
    他人異議，又系爭賣渡證上所載土地面積壹厘八毛經換算為
    174.58平方公尺，與系爭土地實際面積173.49平方公尺差距
    甚微，可見系爭土地為陳阿枝所有云云。惟證人林政雄於本
    院證稱：系爭賣渡證是林水成過世，伊翻林水成的遺物找到
    的，林水成生前並沒有交代為何系爭土地沒有辦理過戶。當
    初林水成先問陳阿枝在龍潭村的鄰居，才知道陳阿枝搬到○○
    鄉，再去問○○鄉代表會主席陳財旺，才知道陳阿廟在○○鄉的
    住處，再去找陳阿廟簽立系爭賣渡證。伊不清楚土地登記資
    料上的陳枝，是否就是陳阿枝等語明確（見本院卷第148至1
    49頁），可見上訴人主張林水成當時已確認系爭土地為陳阿
    枝所有才購買云云，實乏所據。次查，系爭賣渡證記載系爭
    土地地號為宜蘭縣○○鄉○○段000號，為陳龍、陳枝所有，（
    亡）出賣人陳龍住○○○○鄉○○村00鄰○○路000號，（亡）出賣
    人陳枝為同路000號（見家調卷第89至93頁），惟系爭土地
    重測前地號為○○鄉○○段256地號，有土地登記謄本可稽（見
    家調卷第153頁），足認系爭賣渡證上關於地號之記載明顯
    有誤。又原審函請宜蘭縣○○鄉戶政事務所（下稱○○戶政）查
    詢陳阿枝之胞兄有名為陳隆或陳龍，及門牌號碼○○鄉○○村00
    鄰○○路000、000號有無陳隆、陳龍、陳枝、陳阿枝之戶籍資
    料，覆函略以：查無陳隆或陳龍戶籍資料；且門牌號碼○○鄉
    ○○村00鄰○○路000、000號，自日治時期起迄52年1月10日止
    ，亦無陳隆、陳龍、陳枝、陳阿枝相關戶籍資料，有○○戶政
    108年6月17日員鄉戶字第1080001126號函文附卷可佐（見家
    訴卷229頁），益徵陳隆、陳龍、陳枝、陳阿枝均未曾設籍
    在前開○○路000、000號甚明。系爭賣渡證記載之內容既非完
    全正確，自難僅憑系爭賣渡證之記載即遽認系爭土地為陳阿
    枝為所有。
　㈢上訴人復主張林政雄、伊與林慶金、陳阿廟、李曾阿琇、楊
    陳阿美（下稱林慶金等4人）間另案請求土地所有權移轉登
    記事件中，判決理由已認定：系爭土地原為陳隆、陳枝所有
    ，陳隆死亡後，因其無子，其名下之財產由其弟陳枝繼承。
    陳枝即陳阿枝，系爭賣渡證上有關陳龍之記載，應屬誤載，
    並提出本院106年度上字第206號判決為證（下稱206號判決
    ，見家訴卷第155至163頁）。然查，206號判決係因林政雄
    起訴主張系爭土地為陳隆、陳枝所共有，陳枝死亡後，由陳
    阿廟、陳阿坤將系爭土地出售與其父林永成，乃訴請陳阿廟
    及陳阿坤之繼承人移轉系爭土地所有權登記，惟該事件兩造
    就陳枝是否為陳阿枝一事並未爭執，自與本件爭點即系爭土
    地所有權人陳隆、陳枝是否為陳龍、陳阿枝並不相同，本院
    自不受206號判決理由之拘束。再查，系爭土地之土地台帳
    記載陳隆、陳枝住所地為阪口庄（見家調卷第165頁），明
    顯與系爭調查簿記載陳阿枝原設籍宜蘭廰○○堡○○庄257番地
    ，於明治43年10月6日因招夫婚遷入於宜蘭廰○○堡○○庄716番
    地（後改為臺北洲○○郡○○庄○○716番地）（見家調卷第27頁
    ）不符。且關於陳隆部分，本院曾函請上訴人提出民國39年
    前（含日治時期）曾設籍臺北洲宜蘭郡○○庄之陳隆戶籍資料
    ，惟上訴人查無相關資料，業據上訴人陳述在卷（見本院卷
    第127頁）。此外，上訴人復未提出其他證據證明陳隆、陳
    阿枝為兄弟關係，陳隆死後因無子，遺產由陳阿枝繼承，堪
    認上訴人前開主張，既乏依據，即無可採。 
　㈣又查，依被上訴人所提出之土地台帳、戶口調查簿（見本院
    卷第199至201頁），宜蘭縣進士里有同名為陳枝之土地所有
    權人、○○庄亦有大正0年（即民國0年）0月00日出生，名為
    陳隆之人，足認宜蘭縣內姓名為陳枝、陳隆之人並非罕見。
    再觀諸系爭土地土地台帳沿革欄所載（見家調卷第163頁）
    ，系爭土地先後於昭和3年（即民國17年）12月10日、昭和1
    0年（即民國24年）4月14日、昭和19年（即民國33年）4月2
    7日辦理地租更正處分，倘如上訴人主張土地台帳之所有權
    人陳枝、陳隆實為陳阿枝、陳龍誤載，何以前後3次更正處
    分，陳阿枝、陳龍均未要求一併訂正姓名之記載？上訴人空
    言主張土地台帳及系爭調查簿記載不一，乃是轉載時登載錯
    誤，陳枝、陳隆實為陳阿枝、陳龍云云，洵非可採。
　㈤此外，上訴人復未舉他證以實其說，其主張系爭土地為陳阿
    枝所有云云，即無可取。 　
綜上所述，上訴人所提證據，無法證明陳枝、陳隆與陳阿枝、
  陳龍為同一人，尚難系爭土地為陳阿枝所有，是其訴請確認其
  對陳阿枝所遺系爭土地有繼承權存在，為無理由，應予駁回。
  從而，原審所為上訴人敗訴之判決，並無不合。上訴意旨指摘
  原判決不當，求予廢棄改判，為無理由，應駁回其上訴。
本件事證已臻明確，兩造其餘之攻擊或防禦方法及所用之證據
  ，經本院斟酌後，認為均不足以影響本判決之結果，爰不逐一
  論列，附此敘明。
據上論結，本件上訴為無理由，判決如主文。
中　　華　　民　　國　　109 　年　　9 　　月　　23　　日
                  家事法庭
                      審判長法  官  賴劍毅
                            法  官  洪純莉
                            法  官  陳君鳳
正本係照原本作成。
如不服本判決，應於收受送達後20日內向本院提出上訴書狀，其
未表明上訴理由者，應於提出上訴後20日內向本院補提理由書狀
（均須按他造當事人之人數附繕本）上訴時應提出委任律師或具
有律師資格之人之委任狀；委任有律師資格者，另應附具律師資
格證書及釋明委任人與受任人有民事訴訟法第466條之1第1項但
書或第2項（詳附註）所定關係之釋明文書影本。如委任律師提
起上訴者，應一併繳納上訴審裁判費。
中　　華　　民　　國　　109 　年　　9 　　月　　24　　日

　　　　　　　　　　　　　  書記官 郭姝妤
附註：
民事訴訟法第466條之1（第1項、第2項）：
對於第二審判決上訴，上訴人應委任律師為訴訟代理人。但上訴
人或其法定代理人具有律師資格者，不在此限。
上訴人之配偶、三親等內之血親、二親等內之姻親，或上訴人為
法人、中央或地方機關時，其所屬專任人員具有律師資格並經法
院認為適當者，亦得為第三審訴訟代理人。